---
title: "Análisis de Valores Extremos en Datos Sísmicos"
author: "Daniel Lara "
format: 
  pdf:
    toc: true
    number-sections: true
    colorlinks: true
execute:
  echo: false
  warning: false
  message: false
---

```{r, warning=FALSE}
# Carga de librerías
library(tidyverse)
library(sf)
library(ggplot2)
library(lubridate)
library(patchwork)
library(evd)
library(ismev)
library(evgam)
library(mgcv)
library(tseries)
library(extRemes)
library(scales)
library(geosphere)

# Cargar datos
datos <- readRDS("D:\\PROYECTO\\Seismic\\input\\sismicevents.rds")

datos <- datos %>%
  st_drop_geometry() %>%
  mutate(time = as.POSIXct(time, format = "%Y-%m-%d %H:%M:%S", tz = "UTC")) %>%
  arrange(time)

#dim 274602 x 8
```

### La Ley de Gutenberg-Richter (G-R)

$$log_{10}N(M)=a-bM$$

- $N(M)$ es el número acumulado de sismos con una magnitud mayor o igual a $M$.

- $a$ es una constante que indica la tasa de sismicidad total de la región (un valor más alto significa mayor actividad sísmica general).

- $b$ (conocido como el *b-value*) es una constante que describe la proporción entre sismos pequeños y grandes.

La de Gutenber-Ritcher dicta que los datos deberían formar una línea recta perfecta.

```{r}
estimar_mc_maxc <- function(magnitudes, bin_width = 0.1, correccion = 0.2) {
  
  # 1. Agrupar las magnitudes en bins (ej. 2.1, 2.2, 2.3)
  frecuencias <- magnitudes %>%
    enframe(name = NULL, value = "mag") %>%
    mutate(mag_bin = round(mag / bin_width) * bin_width) %>%
    count(mag_bin, name = "frecuencia") %>%
    arrange(mag_bin)
  
  # 2. Encontrar el bin con la frecuencia máxima (el pico de la curva)
  mc_bruto <- frecuencias %>%
    filter(frecuencia == max(frecuencia)) %>%
    pull(mag_bin) %>%
    min() # Usamos min() en caso de que haya un empate en el pico
  
  # 3. Aplicar corrección de seguridad recomendada en la literatura
  mc_estimado <- mc_bruto + correccion
  
  return(mc_estimado)
}

# --- Aplicación a tus datos ---

# 1. Estimar el umbral
umbral_mc <- estimar_mc_maxc(datos$magnitude)
```

```{r}
graficar_gr <- function(magnitudes, bin_width = 0.1, mc = NULL) {
  
  # 1. Preparar los datos: calcular frecuencias no acumuladas y acumuladas
  df_frecuencias <- tibble(mag = magnitudes) %>%
    # Agrupar en intervalos (bins)
    mutate(mag_bin = round(mag / bin_width) * bin_width) %>%
    # Contar la frecuencia no acumulada en cada bin
    count(mag_bin, name = "frec_no_acumulada") %>%
    # Ordenar de mayor a menor magnitud para calcular la acumulada correctamente
    arrange(desc(mag_bin)) %>%
    mutate(frec_acumulada = cumsum(frec_no_acumulada)) %>%
    # Volver a ordenar de menor a mayor para el gráfico
    arrange(mag_bin)
  
  # 2. Construir el gráfico con ggplot2
  p <- ggplot(df_frecuencias) +
    
    # Puntos de frecuencia no acumulada (suele graficarse en gris o con círculos vacíos)
    geom_point(aes(x = mag_bin, y = frec_no_acumulada), 
               color = "gray50", shape = 1, size = 2) +
    
    # Puntos de frecuencia acumulada (la verdadera relación Gutenberg-Richter)
    geom_point(aes(x = mag_bin, y = frec_acumulada), 
               color = "darkblue", shape = 16, size = 2) +
    
    # Transformar el eje Y a escala logarítmica (base 10)
    scale_y_log10(
      breaks = trans_breaks("log10", function(x) 10^x),
      labels = trans_format("log10", math_format(10^.x))
    ) +
    
    # Etiquetas y diseño
    labs(
      title = "Ley de Gutenberg-Richter",
      subtitle = "Distribución de Frecuencia-Magnitud (FMD)",
      x = "Magnitud (M)",
      y = expression(log[10] ~ N)
    ) +
    theme_minimal() +
    theme(
      plot.title = element_text(face = "bold", size = 14),
      axis.title = element_text(face = "bold")
    )
  
  # 3. Añadir una línea vertical para Mc si el usuario provee el valor
  if (!is.null(mc)) {
    p <- p + 
      geom_vline(xintercept = mc, color = "red", linetype = "dashed", size = 0.8) +
      annotate("text", x = mc + 0.1, y = max(df_frecuencias$frec_acumulada), 
               label = paste("Mc =", mc), color = "red", hjust = 0, fontface = "bold")
  }
  
  return(p)
}
```

```{r}
graficar_gr(datos$magnitude, mc=umbral_mc)
```

A partir del valor mínimo de $M_c$ (magnitud de completitud), la ley de G-R se aproxima a cumplirse, por ende, se debe trabajar con los datos por encima de de este valor. Logrando que se garantice el supuesto de Poisson y será más práctica la implementación de los modelos.

```{r}
datos<-datos%>%filter(magnitude>=umbral_mc)
```

### Análisis de Extremos: Máximos por Bloques (GEV)

```{r}
datos_extremos <- datos %>%
  mutate(periodo = floor_date(time, "year")) %>% 
  group_by(periodo) %>%
  summarise(
    minimo = min(magnitude, na.rm = TRUE),
    media  = mean(magnitude, na.rm = TRUE),
    maximo = max(magnitude, na.rm = TRUE),
    .groups = "drop"
  ) %>%
  filter(!is.infinite(minimo) & !is.infinite(maximo))

p1 <- ggplot(datos_extremos, aes(x = minimo)) +
  geom_density(fill = "skyblue", alpha = 0.5) +
  labs(title = "Mínimo diarios", x = "Valor", y = "Densidad") +
  theme_minimal()

p2 <- ggplot(datos_extremos, aes(x = media)) +
  geom_density(fill = "lightgreen", alpha = 0.5) +
  labs(title = "Media diario", x = "Valor", y = "Densidad") +
  theme_minimal()

p3 <- ggplot(datos_extremos, aes(x = maximo)) +
  geom_density(fill = "coral", alpha = 0.5) +
  labs(title = "Máximo diario", x = "Valor", y = "Densidad") +
  theme_minimal()

# Mostrar Densidades
p1 + p2 + p3

rm(list=c(paste0("p",1:3)))
```

- **Gráfico de Probabilidades (P-Plot):** Podemos notar que las probabilidades reales se llegan a adaptar bien a las teóricas predichas por el modelo GEV.

- **Gráfico de Cuantiles (Q-Plot):** Las magnitudes van de 6 a 9, notamos que ajusta bien los valores más probables, sin embargo, en los extremos predichos ya se alejan de los datos reales y aumenta la incertidumbre.

- **Nivel de Retorno:** Nos muestra que los sismos entre 6 a 7.5 ocurren en periodos de 0.5 a 5 años; sin embargo, los sismos de magnitud 8, por ejemplo, ocurren cada 50 años.

Máxima de estabilidad por los hablado anteriomente, los datos se llegan a ajustar bien a un modelo GEV, por lo tanto, decimos que es la única distribución de los datos que es máxima estable Extremal Types Theorem y dado que el valor de $\xi_i>0$, estamos en una GEV......................................

### Análisis de Picos sobre el Umbral (POT)

```{r}
# Gráfico de Vida Media Remanente
mrlplot(datos$magnitude, main="Gráfico de Vida Media Remanente para Sismos")
# Gráfico de elección de umbral (tcplot)
 limites_umbral <- quantile(datos$magnitude, probs = c(0.05, 0.95))
 tcplot(datos$magnitude, tlim=limites_umbral)

```

Se toma un umbral entre 5 a 6, se tomará el valor de $\mu=5$\
Se evidencia posiblemente que el parámetro $\xi>0$ mostrando que las colas serán ligeras con un límite máximo

### Diagnóstico de Independencia y Declustering

#### Prueba de Independencia

```{r}
excedencias_binarias <- as.numeric(datos$magnitude > 5)
#H0: son independientes los sismos
runs_test <- runs.test(factor(excedencias_binarias))

cat("=== PRUEBA DE RACHAS PARA INDEPENDENCIA ===\n")
cat("Estadístico:", round(runs_test$statistic, 4), "\n")
cat("p-valor:", round(runs_test$p.value, 4), "\n\n")
#<0.05 se rechaza la hipotesis nula

```

#### Declustering

```{r}
# 1. Definir las leyes de escala para las ventanas empíricas
# Nota: Estas son las ecuaciones generales de Uhrhammer (1986). 
# D(M) en km, T(M) en días.
calc_dist_window <- function(m) { exp(-1.024 + 0.804 * m) }
calc_time_window <- function(m) { exp(-2.870 + 1.236 * m) }

# 2. Preparar el catálogo (DEBE ser el catálogo completo, no solo los > 5)
# Asumimos que tus columnas se llaman: time, lon, lat, magnitude
catalogo_ordenado <- datos %>% 
  # Ordenar de mayor a menor magnitud prioriza los sismos principales
  arrange(desc(magnitude)) %>%
  mutate(
    is_mainshock = TRUE,
    cluster_id = NA_integer_
  )

n_eventos <- nrow(catalogo_ordenado)

for (i in 1:(n_eventos - 1)) {
  # Si el evento ya fue marcado como réplica, lo saltamos
  if (!catalogo_ordenado$is_mainshock[i]) next
  
  mainshock <- catalogo_ordenado[i, ]
  
  # Calcular el tamaño de la ventana
  D_km <- calc_dist_window(mainshock$magnitude)
  T_days <- calc_time_window(mainshock$magnitude)
  
  # Extraer índices de los candidatos a evaluar (solo los que siguen siendo mainshocks)
  # Excluimos el evento actual (i)
  candidates_idx <- which(catalogo_ordenado$is_mainshock)
  candidates_idx <- candidates_idx[candidates_idx != i]
  
  if (length(candidates_idx) == 0) break
  
  # --- FILTRO 1: TIEMPO (Vectorizado) ---
  # difftime puede aplicarse a vectores enteros de una vez
  dt_days <- as.numeric(difftime(
    catalogo_ordenado$time[candidates_idx], 
    mainshock$time, 
    units = "days"
  ))
  
  # Solo nos interesan los eventos que ocurrieron DESPUÉS del mainshock y DENTRO de la ventana T
  valid_time_mask <- (dt_days >= 0 & dt_days <= T_days)
  
  # Actualizar candidatos que pasaron el filtro de tiempo
  candidates_idx <- candidates_idx[valid_time_mask]
  
  # Si no hay candidatos en esa ventana de tiempo, saltamos al siguiente mainshock
  if (length(candidates_idx) == 0) next
  
  # --- FILTRO 2: ESPACIO (Vectorizado) ---
  # distHaversine puede recibir una matriz de coordenadas
  main_coord <- c(mainshock$lon, mainshock$lat)
  cand_coords <- cbind(catalogo_ordenado$lon[candidates_idx], catalogo_ordenado$lat[candidates_idx])
  
  # Calculamos las distancias de un golpe
  dists_km <- distHaversine(main_coord, cand_coords) / 1000
  
  # Identificar cuáles caen dentro del radio empírico
  replicas_mask <- dists_km <= D_km
  replicas_idx <- candidates_idx[replicas_mask]
  
  # --- ACTUALIZAR CATÁLOGO ---
  # Asignamos FALSE a todas las réplicas encontradas de manera simultánea
  if (length(replicas_idx) > 0) {
    catalogo_ordenado$is_mainshock[replicas_idx] <- FALSE
    catalogo_ordenado$cluster_id[replicas_idx] <- i
  }
}


catalogo_limpio <- catalogo_ordenado %>%
  filter(is_mainshock == TRUE) %>%
  arrange(time)

```

```{r}
rm("catalogo_ordenado")
saveRDS(catalogo_limpio,"catalogo_limpio.rds")
```

```{r}
# 1. Extraer ÚNICAMENTE los extremos (> 5) del catálogo limpio
extremos_limpios <- catalogo_limpio %>% 
  filter(magnitude > 5) %>% 
  arrange(time)

# 2. Calcular los tiempos entre eventos sucesivos (en días)
# diff() resta la fila i+1 menos la fila i
tiempos_entre_sismos <- as.numeric(diff(extremos_limpios$time))

# --- PRUEBA 1: Autocorrelación Temporal (Test de Ljung-Box) ---
# H0: Los tiempos entre eventos son independientes
# Si p-valor > 0.05, confirmamos independencia temporal
test_lb <- Box.test(tiempos_entre_sismos, type = "Ljung-Box")

cat("=== PRUEBA DE LJUNG-BOX (INDEPENDENCIA TEMPORAL) ===\n")
cat("Estadístico:", round(test_lb$statistic, 4), "\n")
cat("p-valor:", round(test_lb$p.value, 4), "\n\n")

```

#### Diágnostico del PP

```{r}
# Diagnóstico PRE-declustering
tiempos_pre <- diff(as.numeric(extremos_limpios$time)) / (3600 * 24)

qqplot(
  qexp(ppoints(length(tiempos_pre))),
  tiempos_pre,
  main = "post-Declustering",
  xlab = "Cuantiles Teóricos Exponenciales",
  ylab = "Días entre Excedencias",
  pch = 20, col = "blue", cex = 0.5
)
qqline(tiempos_pre, distribution = qexp, col = "red", lwd = 2)

```

por qué se abren los IC? si ya eliminamos las replicas

### Ajuste de Modelos de Excedencia (Procesos Puntuales / GPD)

#### Ajuste del Modelo GEV

```{r}
fit_max <- fgev(datos_extremos$maximo)

# Parámetros del modelo GEV:
fit_max$estimate
```

```{r}
par(mfrow = c(2, 2)) 
plot(fit_max)
par(mfrow = c(1, 1))
```

#### Parámetros iniciales aleatorios

```{r}
fit_rd <- fpot(catalogo_limpio$magnitude, threshold=5, model="pp", 
               start=list(loc=10, scale=1, shape=0.1), npp=365.25*24)
fit_rd$estimate
fit_rd$std.err

par(mfrow=c(2,2), mar=c(4,4,2,1)) 
plot(fit_rd)
```

El npp es correcto porque son una recopilación horaria por cada día del año

#### Con parámetros iniciales obtenidos del ajuste GEV previo:

```{r, fig.width=10, fig.height=8, out.width="100%"}
p_egv <- fit_max$estimate
fit_ex <- fpot(catalogo_limpio$magnitude, threshold=5, model="pp", 
               start=as.list(p_egv), npp=365.25*24)
fit_ex$estimate
fit_ex$std.err

par(mfrow=c(2,2))
plot(fit_ex)
par(mfrow=c(1,1))
```

#### Sin parámetros iniciales (modelo estándar GPD)

```{r, fig.width=10, fig.height=8, out.width="100%"}
fit_np <- fpot(datos$magnitude, threshold = 5.8)
fit_np$estimate
fit_np$std.err

par(mfrow=c(2,2))
plot(fit_np)
par(mfrow=c(1,1))
```

#### Ajuste del modelos en función del tiempo

##### Modelo lineal

### Las r observaciones más grandes

```{r}
num_exc <- sum(datos$magnitude >= 5, na.rm = TRUE)
num_anios <- length(unique(year(datos$time)))
r_optimo <- trunc(num_exc / num_anios)

cat("Número de excedencias totales:", num_exc, "\n")
cat("Número de años:", num_anios, "\n")

# Preparar matriz para r-largest
bloques <- datos %>%
  mutate(year = year(time)) %>%
  group_by(year) %>%
  filter(n() >= r_optimo) %>%
  slice_max(order_by = magnitude, n = r_optimo, with_ties = FALSE) %>%
  mutate(r_orden = row_number()) %>%
  ungroup()

# Crear matriz en formato wide
matriz_r <- bloques %>%
  select(year, r_orden, magnitude) %>%
  pivot_wider(
    names_from = r_orden,
    values_from = magnitude,
    names_prefix = "r_"
  ) %>%
  select(-year) %>%
  as.matrix()

cat("Número de bloques (años):", nrow(matriz_r), "\n")
cat("Número de observaciones por bloque:", ncol(matriz_r), "\n")
```

```{r, results='hide'}
# Ajuste de modelos r-largest y comparación
resultados_r <- data.frame(
  Modelo = character(),
  r = integer(),
  NLLH = numeric(),
  AIC = numeric(),
  Convergencia = integer(),
  stringsAsFactors = FALSE
)

for(i in 2:min(7, ncol(matriz_r))) {
  fit_temp <- try(rlarg.fit(matriz_r[, 1:i, drop = FALSE]), silent = TRUE)
  
  if (!inherits(fit_temp, "try-error") && fit_temp$conv == 0) {
    aic_temp <- 2 * fit_temp$nllh + 2 * length(fit_temp$mle)
    resultados_r <- rbind(resultados_r, data.frame(
      Modelo = paste("r-largest (r =", i, ")"),
      r = i,
      NLLH = round(fit_temp$nllh, 2),
      AIC = round(aic_temp, 2),
      Convergencia = fit_temp$conv,
      stringsAsFactors = FALSE
    ))
  }
}


```

```{r}
# Ordenar por AIC
resultados_r <- resultados_r[order(resultados_r$AIC), ]
cat("\n=== TABLA COMPARATIVA MODELOS r-largest ===\n")
print(resultados_r, row.names = FALSE)

# Identificar mejor modelo
mejor_r <- resultados_r$r[1]
cat("\nMejor modelo: r =", mejor_r, "con AIC =", resultados_r$AIC[1], "\n")
invisible(capture.output({
  fit_mejor <- rlarg.fit(matriz_r[, 1:mejor_r, drop = FALSE])
}))

cat("=== PARÁMETROS ESTIMADOS DEL MEJOR MODELO ===\n\n")
print(round(fit_mejor$mle, 4))
cat("\nErrores estándar:\n")
print(round(fit_mejor$se, 4))
```

### Ajuste de parámetros con covariables

EVGAM busca estimar los parámetros $\mu, \sigma, \xi$ por medio de combinaciones lineales con funciones llamadas B-splines que dependen de covariables (tiempo, magnitud, etc)

$$\mu(t)=\sum_{j=1}^{k}\beta_jb_j(t)$$

- $b_j(t)$ son las funciones base para estimar la función suave que describe la tendencia

- $B_j$ parámetros libres que ajustan la Máxima Verosimilitud Penalizada (la forma como ajusta los parámetros)

Y trata de acercar los parámetros maximizando la log-verosimilitud penalizada

$$L_{p}(\beta)=l(\beta)- \frac{1}{2}  \sum_{j} \lambda_j  \beta^{\top} S_j \beta $$

- $l(\beta)$: Es la log-verosimilitud convencional (la bondad de ajuste).

- $\lambda_j$: Es el **parámetro de suavizado** (smoothing parameter). Es la perilla que controla qué tanto castigamos la falta de suavidad. (grande muy suave, pequeño curva muy flexible, tal vez sobreajustada)

- \$ \beta\^\top S_j \beta \$: Es una medida de la "curvatura" o rugosidad de la función. Si la línea sube y baja bruscamente, este término es muy grande.

Dentro de la formula para el uso del modelo EVGAM tenemos tres tipo de interacciones de las covariables

- $s(x)+s(y)$ Los efectos de x,y son independientes

- $te(x,y)$ existe interacción completa entre x,y

- $ti(x,y)$ cuantifica la interacción pura (se la complementa por ejemplo con $s(x)+s(y)$)

#### Preparación de datos

```{r}
excedencias_evgam <- catalogo_limpio %>%
  filter(magnitude>5)%>%
  mutate(
    excess = magnitude - 5,
    year_decimal = year(time) + (yday(time) / 365.25),
    time_days = as.numeric(difftime(time, min(time), units = "days"))
  ) %>%
  as.data.frame()

excedencias_evgam$dia_ano <- yday(excedencias_evgam$time)
```

Se toma la diferencia con el mínimo para tener un tiempo inicial dentro de los datos que exceden el umbral

#### Modelo 0: Scale constante

```{r}
fit_evgam0 <- evgam(
  formula = list(excess ~ 1, ~ 1),
  data = excedencias_evgam,
  family = "gpd"
)

cat("=== MODELO 0: GPD ESTACIONARIO ===\n")
summary(fit_evgam0)
```

```{r}
pred_par <- predict(fit_evgam0, type = "response")
sigma_hat <- as.numeric(pred_par[, 1])
xi_hat    <- as.numeric(pred_par[, 2])
y         <- as.numeric(excedencias_evgam$excess)
# Empirical probabilities
p <- ppoints(length(y))
# Theoretical GPD quantiles
q_theo <- ifelse(
  abs(xi_hat) > 1e-8,
  sigma_hat / xi_hat * ((1 - p)^(-xi_hat) - 1),
  -sigma_hat * log(1 - p)
)

qqplot(q_theo, y,
       main = "GPD QQ Plot",
       xlab = "Theoretical",
       ylab = "Observed")
abline(0, 1, col = "red")
```

por qué se abren los intervalos?

#### Modelo 1: Scale en función (lineal) del tiempo

```{r}
excedencias_evgam$time_years <- excedencias_evgam$time_days / 365.25
fit_evgam_lineal <- evgam(
  formula = list(excess ~ time_years, ~ 1),
  data = excedencias_evgam,
  family = "gpd"
)
```

```{r}
pred_par1 <- predict(fit_evgam_lineal, type = "response")
sigma_hat1 <- as.numeric(pred_par1[, 1])
xi_hat1    <- as.numeric(pred_par1[, 2])
# Theoretical GPD quantiles
q_theo <- ifelse(
  abs(xi_hat1) > 1e-8,
  sigma_hat1 / xi_hat1 * ((1 - p)^(-xi_hat1) - 1),
  -sigma_hat1 * log(1 - p)
)

qqplot(q_theo, y,
       main = "GPD QQ Plot",
       xlab = "Theoretical",
       ylab = "Observed")
abline(0, 1, col = "red")
```

```{r}
cat("=== MODELO 2:  Tendencia temporal en la escala ===\n")
summary(fit_evgam_lineal)
```

#### Modelo 2: Scale en función del tiempo con splines cúbicos

```{r}
fit_evgam1 <- evgam(
  formula = list(excess ~ s(time_days, bs = "cs"), ~ 1),
  data = excedencias_evgam,
  family = "gpd"
)
```

```{r}
pred_par1 <- predict(fit_evgam1, type = "response")
sigma_hat1 <- as.numeric(pred_par1[, 1])
xi_hat1    <- as.numeric(pred_par1[, 2])
# Theoretical GPD quantiles
q_theo <- ifelse(
  abs(xi_hat1) > 1e-8,
  sigma_hat1 / xi_hat1 * ((1 - p)^(-xi_hat1) - 1),
  -sigma_hat1 * log(1 - p)
)

qqplot(q_theo, y,
       main = "GPD QQ Plot",
       xlab = "Theoretical",
       ylab = "Observed")
abline(0, 1, col = "red")
```

```{r}
cat("=== MODELO 2:  Tendencia temporal en la escala ===\n")
summary(fit_evgam1)
```

Lo que se puede rescatar aquí es el s(year_decimal) donde la escala $\sigma_t$ fue cambiando a lo largo del tiempo de formas drásticas, se evidencia por los grádos de liberdas efectivos cercanos a 8 (miden la complejidad real de una curva suave ajustada).

El valor promedio de $\sigma_t$ es cercano a 0, lo que podría indicar que las excedencias son más predecibles

```{r}
plot(fit_evgam1, pages = 1, 
        main = "Tendencia temporal en log(σ)",
        xlab = "días", 
        ylab = "s(year_decimal)",
        se = TRUE,           # Bandas de confianza
        shade = TRUE)        # Sombrear incertidumbre
```

Son los valores que aumentarán la varianza promedio a lo largo del tiempo, se los puede predecir y ver como irá cambiando la varianza\\

$$log(\sigma_t) = -0.42 + s(\text{year\_decimal})$$

#### Modelo 3: Scale en función de Longitud y Latitud

```{r}
fit_espacial_1 <- evgam(
  formula = list(excess ~ s(longitude, latitude, bs = "tp"), ~ 1),
  data = excedencias_evgam,
  family = "gpd"
)
```

```{r}
summary(fit_espacial_1)
```

```{r}
pred_par1 <- predict(fit_espacial_1, type = "response")
sigma_hat1 <- as.numeric(pred_par1[, 1])
xi_hat1    <- as.numeric(pred_par1[, 2])
# Theoretical GPD quantiles
q_theo <- ifelse(
  abs(xi_hat1) > 1e-8,
  sigma_hat1 / xi_hat1 * ((1 - p)^(-xi_hat1) - 1),
  -sigma_hat1 * log(1 - p)
)

qqplot(q_theo, y,
       main = "GPD QQ Plot",
       xlab = "Theoretical",
       ylab = "Observed")
abline(0, 1, col = "red")
```

```{r}
library(ggplot2)


lon_min <- quantile(excedencias_evgam$longitude, 0.01, na.rm = TRUE)
lon_max <- quantile(excedencias_evgam$longitude, 0.99, na.rm = TRUE)
lat_min <- quantile(excedencias_evgam$latitude, 0.01, na.rm = TRUE)
lat_max <- quantile(excedencias_evgam$latitude, 0.99, na.rm = TRUE)


resolucion <- 200
grilla_pura <- expand.grid(
  longitude = seq(lon_min, lon_max, length.out = resolucion),
  latitude  = seq(lat_min, lat_max, length.out = resolucion)
)


preds_grilla <- predict(fit_espacial_1, newdata = grilla_pura)
grilla_pura$escala <- exp(preds_grilla$logscale)
ggplot(grilla_pura, aes(x = longitude, y = latitude, fill = escala)) +
  geom_tile() +
  geom_contour(aes(z = escala), color = "white", alpha = 0.4, size = 0.3) +
  scale_fill_viridis_c(option = "inferno", name = "Escala (σ)") +
  coord_cartesian(xlim = c(lon_min, lon_max), ylim = c(lat_min, lat_max), expand = FALSE) +
  
  labs(
    title = "Efecto Conjunto de la Longitud y Latitud en el Parámetro de Escala",
    subtitle = "Superficie estimada mediante el spline bidimensional del EVGAM",
    x = "Longitud",
    y = "Latitud"
  ) +
  theme_minimal() +
  theme(
    plot.title = element_text(face = "bold", size = 12),
    panel.grid = element_blank()
  )
```

### Selección y Comparación de Modelos

#### Criterios de Información y Verosimilitud Penalizada, para M0,M1,M2

```{r}
# Extraer métricas de evgam
tabla_comparativa <- data.frame(
  Modelo = c("M0: GPD Estacionario", 
             "M1: Tendencia Temporal s(year_decimal)", 
             "M2: Estacionalidad Cíclica s(dia_ano)"),
  NLLH = c(fit_evgam0$logLik * -1, 
           fit_evgam_lineal$logLik * -1, 
           fit_espacial_1$logLik * -1),
  AIC = c(AIC(fit_evgam0), 
          AIC(fit_evgam_lineal), 
          AIC(fit_espacial_1))
  #MQE_Residuos = c(mqe_m0, mqe_m1, mqe_mciclo)
)

# Formatear salida para el reporte
knitr::kable(tabla_comparativa, digits = 4, caption = "Métricas de Selección y Ajuste para Modelos de Excedencia")
```

#### Gráfico de Residuos Cruzados

Contrastamos la distribución de los residuos de Cox-Snell estandarizados frente a la distribución teórica exponencial para los tres escenarios de excedencia

$$R_t = \frac{1}{\hat{\xi}_t} \log \left( 1 + \hat{\xi}_t \frac{Y_t - u}{\hat{\sigma}_t} \right)$$

```{r}

preds_m1 <- predict(fit_evgam_lineal)
preds_m2 <- predict(fit_evgam1)
escala_m1 <- exp(preds_m1$logscale)
escala_m2 <- exp(preds_m2$logscale)
shape_m1  <- preds_m1$shape
shape_m2  <- preds_m2$shape

exceso_real <- excedencias_evgam$magnitud - 5.0 


res_m1_std <- (1 / shape_m1) * log(1 + shape_m1 * (exceso_real / escala_m1))
res_m2_std <- (1 / shape_m2) * log(1 + shape_m2 * (exceso_real / escala_m2))


residuos_limpios <- data.frame(m1 = res_m1_std, m2 = res_m2_std)
residuos_limpios <- residuos_limpios[complete.cases(residuos_limpios) & 
                                       is.finite(residuos_limpios$m1) & 
                                       is.finite(residuos_limpios$m2), ]


ccf(x = residuos_limpios$m1, 
    y = residuos_limpios$m2, 
    lag.max = 24, 
    main = "CCF de residuos cruzados (GPD)", 
    ylab = "CCF", 
    xlab = "Rezagos")
```

El detalle dominante es el pico masivo en el rezago $0$, donde la correlación cruzada es prácticamente $1.0$. Esto significa que, a pesar de ser dos modelos distintos, están produciendo series de residuos casi idénticas.
