---
title: "Análisis de Valores Extremos en Datos Sísmicos"
author: "Tu Nombre"
format: 
  pdf:
    toc: true
    number-sections: true
    colorlinks: true
execute:
  echo: true
  warning: false
  message: false
---

```{r}
library(tidyverse)
library(sf)
library(ggplot2)
library(lubridate)
library(patchwork)
library(evd)

# Cargar datos
datos <- readRDS("D:\\PROYECTO\\Seismic\\input\\sismos.rds")

# Formato de tiempo y ordenamiento
datos <- datos %>%
  mutate(time = as.POSIXct(time, format = "%Y-%m-%d %H:%M:%S", tz = "UTC")) %>%
  arrange(time)
```

### Análisis de Extremos: Máximos por Bloques (GEV)

```{r}
datos_extremos <- datos %>%
  mutate(periodo = floor_date(time, "year")) %>% 
  group_by(periodo) %>%
  summarise(
    minimo = min(magnitude, na.rm = TRUE),
    media  = mean(magnitude, na.rm = TRUE),
    maximo = max(magnitude, na.rm = TRUE),
    .groups = "drop"
  ) %>%
  filter(!is.infinite(minimo) & !is.infinite(maximo))

p1 <- ggplot(datos_extremos, aes(x = minimo)) +
  geom_density(fill = "skyblue", alpha = 0.5) +
  labs(title = "Mínimo Anual", x = "Valor", y = "Densidad") +
  theme_minimal()

p2 <- ggplot(datos_extremos, aes(x = media)) +
  geom_density(fill = "lightgreen", alpha = 0.5) +
  labs(title = "Media Anual", x = "Valor", y = "Densidad") +
  theme_minimal()

p3 <- ggplot(datos_extremos, aes(x = maximo)) +
  geom_density(fill = "coral", alpha = 0.5) +
  labs(title = "Máximo Anual", x = "Valor", y = "Densidad") +
  theme_minimal()

# Mostrar Densidades
p1 + p2 + p3
```

#### Ajuste del Modelo GEV

```{r}
fit_max <- fgev(datos_extremos$maximo)

# Parámetros del modelo GEV:
fit_max$estimate
```

```{r, fig.width=10, fig.height=8, out.width="100%"}
par(mfrow = c(2, 2))
plot(fit_max) 
par(mfrow = c(1, 1))
```

-   **Gráfico de Probabilidades (P-Plot):** Podemos notar que las probabilidades reales se llegan a adaptar bien a las teóricas predichas por el modelo GEV.

-   **Gráfico de Cuantiles (Q-Plot):** Las magnitudes van de 6 a 9, notamos que ajusta bien los valores más probables, sin embargo, en los extremos predichos ya se alejan de los datos reales y aumenta la incertidumbre.

-   **Nivel de Retorno:** Nos muestra que los sismos entre 6 a 7.5 ocurren en periodos de 0.5 a 5 años; sin embargo, los sismos de magnitud 8, por ejemplo, ocurren cada 50 años.

Máxima de estabilidad por los hablado anteriomente, los datos se llegan a ajustar bien a un modelo GEV, por lo tanto, decimos que es la única distribución de los datos que es máxima estable Extremal Types Theorem y dado que el valor de $\xi_i<0$, estamos en una GEV reversed Weibull

### Análisis de Picos sobre el Umbral (POT)

```{r}
# Gráfico de Vida Media Remanente
mrlplot(datos$magnitude, main="Gráfico de Vida Media Remanente para Sismos")

# Gráfico de elección de umbral (tcplot)
limites_umbral <- quantile(datos$magnitude, probs = c(0.50, 0.95))


tcplot(datos$magnitude, tlim=limites_umbral)

```

Se toma un umbral entre 5.5 a 6\
Se evidencia posiblemente que el parámetro $\xi <0$ mostrando que las colas serán ligeras con un límite máximo

### Ajuste de Modelos de Excedencia (Procesos Puntuales / GPD)

#### Parámetros iniciales aleatorios

```{r}
fit_rd <- fpot(datos$magnitude, threshold=5.8, model="pp", 
               start=list(loc=10, scale=1, shape=0.1), npp=365.25*24)
fit_rd$estimate
fit_rd$std.err

par(mfrow=c(2,2))
plot(fit_rd)
par(mfrow=c(1,1))
```

#### Con parámetros iniciales obtenidos del ajuste GEV previo:

```{r, fig.width=10, fig.height=8, out.width="100%"}
p_egv <- fit_max$estimate
fit_ex <- fpot(datos$magnitude, threshold=5.8, model="pp", 
               start=as.list(p_egv), npp=365.25*24)
fit_ex$estimate
fit_ex$std.err

par(mfrow=c(2,2))
plot(fit_ex)
par(mfrow=c(1,1))
```

#### Sin parámetros iniciales (modelo estándar GPD)

```{r, fig.width=10, fig.height=8, out.width="100%"}
fit_np <- fpot(datos$magnitude, threshold = 5.8)
fit_np$estimate
fit_np$std.err

par(mfrow=c(2,2))
plot(fit_np)
par(mfrow=c(1,1))
```

### Diagnóstico del Proceso de Poisson

```{r}
indices_excedencias <- which(datos$magnitude > 5.8)
tiempos_llegada <- diff(indices_excedencias)

qqplot(qexp(ppoints(length(tiempos_llegada))), tiempos_llegada,
       main = "Diagnóstico de Poisson: Tiempos \nentre Sismos Extremos",
       xlab = "Cuantiles Teóricos Exponenciales",
       ylab = "Tiempo Observado entre \nExcedencias (Índices)",
       pch = 20, col = "blue")

# Añadir la línea de referencia
qqline(tiempos_llegada, distribution = qexp, col = "red", lwd = 2)
```
