---
format: pdf
editor: visual
---

## Mini Proyecto S5

*Daniel Lara Del Salto*

Los datos analizados corresponden a los registros de homicidios obtenidos a través del portal oficial Datos Abiertos Ecuador. Para este caso de estudio, el análisis espacial se delimitó a la parroquia de Quitumbe (Quito, Pichincha), abarcando el período comprendido entre el 1 de enero de 2014 y el 28 de febrero de 2026.

```{r, echo=FALSE, warning=FALSE, message=FALSE}
library(knitr)
library(dplyr)
base_original<-readRDS("base_original.rds")
datos<-base_original%>%filter(distrito=="QUITUMBE")%>%select(-c(distrito, codigo_canton, codigo_provincia, medida_edad))
```

Se logra observar el siguiente conjunto de eventos, definido por los asesinatos en la zona de Quitumbe.

```{r, echo=FALSE, warning=FALSE, message=FALSE, fig.align='center', fig.height=2.7, fig.width=9}
library(spatstat)
ventana_grados <- convexhull.xy(datos$longitud, datos$latitud)
pp_grados <- ppp(datos$longitud, datos$latitud, window = ventana_grados)
lambda<-density(pp_grados, sigma = bw.ppl(pp_grados))
# Graficar
par(mfrow = c(1, 2))
par(mar = c(4, 4, 3, 2)) 
plot(pp_grados, 
     main = "Asesinatos en Quitumbe", 
     cols = "#1f78b4", 
     pch = 20, 
     cex = 0.6,          
     cex.main = 0.9,     
     axes = TRUE) 

plot(lambda, 
     main = "Intensidad Estimada", 
     cex.main = 0.9)
plot(pp_grados, add = TRUE, pch = 16, col = "black", cex = 0.3)

par(mfrow = c(1, 1))
```

Se puede notar que existen 3 ligeras agrupaciones con alta intensidad, a continuación se verificará o refutará el posible comportamiento de agrupamiento.

#### Cálculo de la función F, G y J

```{r, echo=FALSE, fig.align="center", fig.width=5, fig.height=2.7}
par(mfrow=c(2,2))
par(mar = c(3, 3, 2, 1))
plot(Fest(pp_grados))
plot(Gest(pp_grados))
plot(Jest(pp_grados))
par(mfrow = c(1, 1))
```

Podemos notar justamente en el gráfico de la función J que los valores de sus aproximaciones son menores a 1, por tanto se podría decir que en efecto existe un comportamiento de agrupamiento.

#### Cálculo de la función K y L

```{r, echo=FALSE, fig.align="center", fig.width=6, fig.height=2.5}
par(mfrow=c(1,2))
par(mar = c(4, 4, 2, 2))
plot(Kest(pp_grados))
plot(Lest(pp_grados))
par(mfrow = c(1, 1))
```

Notamos que los valores obtenidos de la función K y L son mayores a $\pi r^2$ y a $r$, respectivamente, por tanto se puede volver a afirmar que los datos son agrupados.

#### Interpretación comparada con CSR.

Los datos de asesinato en el distrito de Quitumbe en Quito, se llegan a comportar como datos agrupados a ciertas localizaciones de la zona. Es decir, los eventos que suceden dentro de los 3 grupos de alta intensidad aumentan la probabilidad de ocurrencia en las cercanías.

##### Discusión sobre posible inhomogeneidad.

Como se pudo observar en el gráfico de la función K de Ripley, es evidente que el proceso es inhomogeneo pues el número esperado de eventos no es el mismo por sectores a medida que va aumentando el radio y cambia el evento típico del proceso.

\newpage

## Bibliografía

- Quispe Quispe, B., & López de Castilla Vasquez, C. (2017). Modelos estadísticos en procesos puntuales espaciales poisson para evaluar la distribución espacial de los hechos delictivos en Lima, Perú. *Anales Científicos*, 78(2), 100-111. [https://doi.org/10.21704/ac.v78i2.1045](https://www.google.com/search?q=https://doi.org/10.21704/ac.v78i2.1045)

- Cuvero, Y. (2026). *Sesión 5: Funciones resumen para procesos puntuales: Funciones F, G, J, K y L con R y spatstat* \[Diapositivas de clase\]. Procesos Puntuales, Escuela Politécnica Nacional.
