---
title: "SIMULACIÓN DE INTENSIDAD"
author: "DANIEL LARA"
format: pdf
editor: visual
---

```{r, warning=FALSE, message=FALSE}
library(dplyr)
library(spatstat)
base_original<-readRDS("base_original.rds")
datos<-base_original%>%filter(distrito=="QUITUMBE")
```

En la siguiente ventana definida por la longitud y latitud de Quitumbe.

```{r}
w <- owin(xrange = range(datos$longitud, na.rm = TRUE), 
          yrange = range(datos$latitud, na.rm = TRUE))
```

Transformación del conjunto de eventos en un Proceso Puntual.

```{r, warning=FALSE}
datos_ppp <- ppp(x = datos$longitud,  y = datos$latitud,  window = w )
```

Tomaremos de ejemplo los siguientes cálculos de los siguientes anchos de banda.

```{r}
sigma_diggle <- bw.diggle(datos_ppp)
sigma_cv <- bw.ppl(datos_ppp)
```

```{r, echo=FALSE}
paste0("el sigma de bw.diggle es: ", sigma_diggle)
paste0("el sigma de cv es: ", sigma_cv)
```

Entonces las siguientes funciones de intensidad son:

```{r}
lambda_quitumbe_d<-density(datos_ppp, sigma = sigma_diggle)
lambda_quitumbe_c<-density(datos_ppp, sigma = sigma_cv)
```

```{r, echo=FALSE, fig.width=12, fig.height=6}
par(mfrow = c(1, 2))
plot(lambda_quitumbe_d, main = "Intensidad de asesinatos (sigma_diggle)")
plot(datos_ppp, add = TRUE, pch = 16, cex = 0.5)

plot(lambda_quitumbe_c, main = "Intensidad de asesinatos (sigma_cv)")
plot(datos_ppp, add = TRUE, pch = 16, cex = 0.5)
par(mfrow=c(1,1))
```

El ancho de banda de bw.ppl aplica un radio de influencia más amplio alrededor de un evento fusionando el ruido local y revelando de forma más clara las zonas continuas de alta concentración
